臺灣臺中地方法院民事判決
110年度訴字第2374號
原      告  黎方中  

訴訟代理人  陳昱錡律師
被      告  楊適生  


訴訟代理人  張恩鴻律師
            鄭丞寓律師
複代理人    戴孟婷律師
上列當事人間清償借款事件，本院於民國111年2月22日言詞辯論
終結，判決如下：
    主    文
一、被告應給付原告新台幣（下同）410萬元，及其中200萬元自
    110年9月14日起，其中210萬元自110年9月25日起，均至清
    償日止，按年息5%計算之利息。
二、原告其餘之訴駁回。
三、訴訟費用由被告負擔。
四、本判決第一項原告勝訴部分，於原告以103萬元供擔保後，
    得假執行；但被告如以410萬元為原告預供擔保，得免為假
    執行。
五、原告其餘假執行之聲請駁回。
    事實及理由
壹、程序方面：
    按訴狀送達後，原告不得將原訴變更或追加，但請求之基礎
    事實同一、擴張或減縮應受判決事項之聲明者，不在此限。
    民事訴訟法第255條第1項第2款、第3款分別定有明文。本件
    原告提起本訴原聲明請求金額為455萬元（見本院卷13頁）
    ，嗣於110年10月12日言詞辯論期日當庭減縮為「410萬元」
    （見本院卷63頁），依前開說明，應予准許。又原告於111
    年1月6日言詞辯論期日，以言詞及書狀追加不當得利之法律
    關係，請求就被告返還410萬元中之210萬元部分，於消費借
    貸法律關係及不當得利法律關係擇一為有利原告之判決（見
    本院卷88、95頁）；另於111年2月22日言詞辯論期日，以言
    詞及書狀追加主張債務承認（債務拘束）契約之法律關係（
    見本院卷179、187頁），查原告所追加之請求權基礎與原有
    之訴，於訴訟及證據資料在相當程度範圍內得加以援用，可
    認請求之基礎事實同一，依前揭規定，亦應准許。
貳、兩造主張：
一、原告主張：
  ㈠原告係林新醫療社團法人林新醫院（下稱林新醫院）之胸腔
    科醫師，被告雖為臺中榮民總醫院（下稱臺中榮總）之胸腔
    科醫師，但因亦於林新醫院執行醫療業務，而與原告有同事
    關係。查被告因有資金需求，先於100年10月27日向原告借
    款200萬元，同時簽立借據（下稱系爭借據）及本票（票號W
    G0000000；下稱系爭本票）以為擔保，並約定清償日期為10
    4年10月27日；原告則分別於100年10月28日自永豐銀行匯款
    100萬元，至被告所有之兆豐國際商業銀行00000000000號帳
    戶（下稱被告兆豐帳戶）內；於100年10月31日自玉山銀行
    匯款100萬元至上開被告兆豐帳戶內。嗣因被告又陸續向原
    告借款，原告乃分別於103年4月24日自臺灣銀行匯款20萬元
    、103年11月24日自花旗銀行匯款30萬元、104年4月16日自
    臺灣銀行匯款40萬元、104年4月23日自郵局匯款5萬元、104
    年11月27日自臺灣銀行匯款30萬元、105年6月15日自臺灣銀
    行匯款25萬元、109年8月19日自臺灣銀行匯款60萬元，以上
    合計210萬元至被告兆豐帳戶內。是以原告總計已交付410萬
    元借款（下稱系爭款項）予被告，然被告迄今均未清償，故
    原告爰依消費借貸之條規定請求被告清償借款410萬元。又
    縱認原告就上開103年4月24日至109年8月19日合計210萬元
    款項，無消費借貸關係存在，則被告亦屬無法律上之原因而
    受有利益，原告仍得依不當得利之法律關係，請求被告返還
    210萬元。另因被告於原告起訴後，曾對原告承諾「我們繼
    續合作，才有辦法把錢慢慢還給你」等語，亦構成債務拘束
    （或債務承認）契約，據此，被告亦有向原告清償系爭410
    萬元債務之義務。
　㈡並聲明：被告應給付原告410萬元，及自起訴狀繕本送達翌日
    起至清償日止，按年息5%計算之利息；原告願供擔保，請准
    宣告假執行。
二、被告抗辯稱：
  ㈠兩造緣於原告擔任林新醫院心臟外科主任，至臺中榮總進行
    技術交流，被告當時為臺中榮總胸腔外科主治醫師，因胸腔
    外科領域之醫療技術卓越而受原告青睞。進而於101年4、5
    月間開始交往。又因被告不擅理財，有時陷於財務窘迫困境
    ，除因兩人為情侶關係外，原告亦因於胸腔外科之醫療領域
    確實仰賴被告之技術，乃經常給予被告金錢上資助，系爭款
    項皆為原告對被告之贈與。
　㈡被告雖有於100年10月27日向原告借貸系爭款項中之200萬元
    ，並約定104年10月27日返還及簽立系爭借據及本票等情，
    然因兩造於101年4、5月間發展成情侶關係，原告遂將該200
    萬元贈與被告，應已生民法第343條債務免除之效力。
　㈢至於系爭款項中其餘210萬元，亦是因兩造感情日深，原告有
    感於被告之陪伴，而陸續於103年4月間至109年8月間，贈與
    被告系爭款項，並非原告所稱之借貸。
　㈣關於原告所提出本件起訴後，被告曾於LINE回覆「我們繼續
    合作，才有辦法把錢慢慢還給你」之對話截圖，係因原告欲
    使被告歸還當初贈與之款項，並威脅將此事告知認識被告配
    偶、同事與長官，被告心生畏懼，不願遭受同儕、長官之異
    樣眼光，更害怕配偶知悉兩造交往之事，方才出言安撫原告
    ，希望可以藉由兩造合作之工作項目所得，歸還當初原告所
    贈與之款項，非認此等款項即屬借款，亦否認有成立債務拘
    束（債務承認）契約。　
  ㈤系爭款項既係由原告交付被告使用，當屬給付型不當得利，
    揆諸上開實務見解，就受領利益無法律上原因之要件，應由
    主張權利之人即原告負舉證責任，如認本件經調查後，仍無
    法認定系爭款項為贈與或借貸，而處於事實不明之情形，其
    敗訴之不利益，仍應由原告負擔，遑論被告受領系爭款項乃
    為贈與，非無法律上之原因。
　㈥並聲明：原告之訴駁回；如受不利判決，願供擔保免予假執
    行。。
貳、兩造不爭執及爭執事項
一、不爭執事項：
　㈠被告於100年10月27日向原告借貸200萬元，約定清償日期為1
    04年10月27日，同日並簽立借據及票號WG0000000之本票交
    付原告。（見本院卷19至21、66頁）
　㈡原告分別於100年10月28日自永豐銀行匯款100萬元；100年10
    月31日自玉山銀行匯款100萬元；103年4月24日自臺灣銀行
    匯款20萬元；103年11月24日自花旗銀行匯款30萬元；104年
    4月16日自臺灣銀行匯款40萬元；104年4月23日自郵局匯款5
    萬元；104年11月27日自臺灣銀行匯款30萬元；105年6月15
    日自臺灣銀行匯款25萬元；109年8月19日自臺灣銀行匯款60
    萬元，合計410萬元，至被告所有之兆豐國際商業銀行00000
    000000號帳戶（即被告兆豐帳戶）。（見本院卷23至39頁）
  ㈢原告對於被告提出自106年7月7日起至110年9月29日止之LINE
    對話紀錄，形式上真正不爭執（但爭執對話內容是否完整）
    。（見本院卷107至174、179頁）
  ㈣被告於本件起訴後，曾於兩造間LINE對話留言：「我們繼續
    合作，才有辦法把錢慢慢還給你」等語。（見本院卷101、1
    96頁）
二、爭執事項： 
　㈠被告抗辯系爭款項中於100年10月27日借貸之200萬元，業經
    原告債務免除，有無依據？　
　㈡原告自103年4月24日至109年8月19日期間，匯至被告兆豐帳
    戶之其餘系爭210萬元款項，原告是否得依消費借貸法律關
    係，請求被告返還系爭款項210萬元？被告抗辯是基於贈與
    關係所為給付，是否可採？
　㈢被告於本件起訴後，兩造LINE對話中表示「我們繼續合作，
    才有辦法把錢慢慢還給你」等語，是否構成債務拘束（債務
    承認）契約？
  ㈣原告得否依不當得利之法律規定，請求被告返還系爭210萬元
    ？
參、本院判斷：
一、民事訴訟法第277條規定：「當事人主張有利於己之事實者
    ，就其事實有舉證之責任。但法律別有規定，或依其情形顯
    失公平者，不在此限。」故主張法律關係存在之當事人，須
    就該法律關係發生所須具備之特別要件，負舉證之責任，至
    於他造主張有利於己之事實，應由他造舉證證明之。本件原
    告主張其與被告間就系爭410萬元款項存在消費借貸之法律
    關係，其中200萬元部分，被告承認係消費借貸，然辯稱原
    告已有為債務免除等語；另其中210萬元部分，被告則認有
    消費借貸合意，辯稱係基於贈與關係所為給付等語。則依上
    開說明，就系爭200萬元部分，有關原告已有債務免除之事
    實，自應由被告負舉證之責任；至於其他系爭210萬元部分
    ，對於兩造間有消費借貸合意之事實，依法應由原告負舉證
    之責任。
二、就其中系爭200萬元部分：　　
　㈠原告主張被告於100年10月27日向原告借款200萬元，同時簽
    立系爭借據）及本票以為擔保（見本院卷19至21頁），並約
    定清償日期為104年10月27日，且原告亦有匯款至被告兆豐
    帳戶等情，已為被告所不爭執，並有系爭借據、本票及匯款
    申請資料在卷可據（見本院卷19至25頁），自足採憑。
　㈡被告抗辯兩造於101年4、5月間發展成情侶關係，原告遂將該
    200萬元贈與被告，應已生民法第343條債務免除之效力，
　　原告於104年10月27日還款期限屆至，卻無向被告催討之意
    思表示或以本票裁定之方式請求還款，甚至於103年4月間至
    109年8月間，原告還陸續贈與被告金錢，可知原告本已將該
    等債務予以免除等語。然原告否認其有對被告免除系爭200
    萬元債務，則就債務免除之事實，依法自應由被告負舉證之
    責任。然查依被告所提事證，本院認仍不足以證明原告已為
    債務免除，茲說明如下：
　1.被告抗辯兩造於101年4、5月間已發展成情侶關係云云，然
    該事實已為原告所否認，況縱使為真，亦非可認當事人間就
    已存在之債務有免除之意思，被告既未能提出原告有返還系
    爭借據及本票，或有其他明示免除債務之意思存在之證據，
    證明原告有免除系爭200萬元債務，被告此部分抗辯，尚不
    可採。
　2.另原告於104年10月27日還款期限屆至，雖未即時向被告催
    討或聲請本票裁定請求還款，亦僅係權利人有權決定其何時
    如何行使其權利之問題。再者，原告於103年4月間起至109
    年8月間陸續給付被告金錢，亦僅係兩造間是否存在其他消
    費借貸或贈與之法律關係之問題，尚與原告有否免除系爭20
    0萬元借款無涉。被告此部分之抗辯，已屬過度解讀權利人
    即原告之行為或不行為，其據以抗辯原告已為債務免除乙節
    ，尚難採憑。
　㈢從而，本件被告並未能舉證證明原告已免除系爭200萬元消費
    借貸債務，且清償期已於104年10月27日屆至，原告基於消
    費借貸之法律關係請求被告給付系爭200萬元，自屬有據。
    　
三、就其中210萬元部分：
　㈠原告分別於103年4月24日自臺灣銀行匯款20萬元、103年11月
    24日自花旗銀行匯款30萬元、104年4月16日自臺灣銀行匯款
    40萬元、104年4月23日自郵局匯款5萬元、104年11月27日自
    臺灣銀行匯款30萬元、105年6月15日自臺灣銀行匯款25萬元
    、109年8月19日自臺灣銀行匯款60萬元，以上合計210萬元
    至被告兆豐帳戶內等情，有匯款申請資料附卷可據（見本院
    卷27至39頁），並為被告所不爭執，自足採憑。
　㈡被告否認原告給付系爭210萬元給被告係基於消費借貸之意思
    等語。則依法原告對於雙方間有消費借貸之合意之事實，自
    應由原告負舉證之責任。經查：
　1.證明應證事實之證據資料，並不以可直接單獨證明之直接證
    據為限。凡先綜合其他情狀，證明某事實，再由某事實為推
    理的證明應證事實，該證明某事實之間接證據，自包括在內
    （最高法院92年度台上字第1499號裁判要旨參照）。
　2.本件原告係於110年9月3日具狀提起本件訴訟（見本院卷11
    頁所附本院收發室日期戳章），被告則係於110年9月13日收
    受起訴狀繕本（見本院卷53頁）。又觀諸被告所提之兩造間
    之Line對話紀錄所載，其中110年8月24日係：原告「你可以
    還我錢了  我會要求醫院從FFP扣」、被告於同年月25日以
    貼圖回覆「煩惱  放下吧！」、原告「那你太太可以幫你還
      我就沒煩惱」…「借錢不還等於搶  那給你傳真信法院見
    好了  還有父母在  怎麼不是我欠你錢  你放下」等語（見
    本院卷172頁）。其後於本件起訴後，本院於110年10月12日
    進行言詞辯論，被告委請律師到庭並出具答辯狀抗辯稱兩造
    間有發展為情侶關係，就前揭200萬元有贈與而生債務免除
    之效力，另210萬元則係單純贈與非借貸等情。嗣兩造以Lin
    e聯絡：原告「借錢不還。說人家不用你還。那有那麼好」
    「如果你有注意  我們跟本沒有對話  不是嗎？騙誰」、被
    告則回覆稱「我們繼續合作，才有辦法把錢慢慢還給你~」
    、原告又回覆「今天開食道嗎  你在榮總做就夠了  你在騙
    誰呀  等10年  每次討債你都說沒錢  現在還搞個律師詭辯
    。什麼年代  還在搞桃色新聞」等語（見本院卷101頁）。
    足證於本件起訴前，原告即有向被告請求清償借款之意思，
    而當時被告對於其有欠原告金錢之事實並無何爭執，
　　完全未提及兩造間有贈與關係存之事實，甚且原告提起本件
    訴訟後，審理期間亦表明「繼續合作、慢慢還錢」之意，足
    證就原告所匯與被告款項，兩造間係存在消費借貸之法律關
    係，依法原告自得請求被告返還借款。
　㈢按民法第478條規定：消費借貸未定返還期限者，借用人得隨
    時返還，貸與人亦得定1個月以上之相當期限催告返還。所
    謂貸與人得定1個月以上之相當期限催告返還，非謂貸與人
    之催告必須定有期限，祇須貸與人有催告之事實，而催告後
    已逾1個月以上相當期限者，即認借用人有返還借用物之義
    務（最高法院73年台抗字第413號裁判意旨參照）。故對於
    未定返還期限之消費借貸債權，雙方若未約定返還期限，且
    債權人之催告返還亦未定1個月以上之期限者，於債務人收
    受債權人之催告之日起逾1個月，債務人即負遲延之責（最
    高法院99年台上字第2379號判決意旨參照）。查本件就系爭
    210萬元借款，依原告所提資料並無未約定返還期限；而依
    卷附之資料，僅足證明原告確有於110年8月24日催告被告返
    還借款（見本院卷172頁），是依法於同年9月24日期滿，被
    告自110年9月25日起始負遲延責任。
　㈢從而，本件就系爭210萬元之消費借貸債務，且清償期已於
　　110年9月24日屆至，原告基於消費借貸之法律關係請求被告
　　給付系爭210萬元，自屬有據。
四、綜上所述，原告主張系爭410萬元借款關係存在於原告與被
    告之間，應屬可採，且已屆清償期限。則原告基於兩造間消
    費借貸之法律關係，起訴請求被告給付原告410萬元，及其
    中200萬元自110年9月14日起，其中210萬元自110年9月25日
    起，均至清償日止，按年息5%計算之利息，為有理由，應予
    准許。其逾上開部分之請求（即其中210萬元本金之遲延利
    息應自110年9月25日起算，然原告係請求自起算狀繕本送達
    翌日即110年9月14日起算，就超過部分，於法未合，不應准
    許），即屬無據，應予駁回。故判決如主文第1、2項所示。
五、兩造分別陳明願供擔保宣告假執行及免為假執行，經核於法
    均無不合，爰分別酌定相當擔保金額准許之。至於原告敗訴
    部分，其假執行之聲請即失其依據，應予駁回。
六、本件事證已臻明確，兩造其餘爭點及攻擊防禦方法暨所用之
    證據，經本院斟酌後，認為均不足以影響本判決之結果，爰
    不逐一論列，附此敘明。　
肆、訴訟費用負擔之依據：民事訴訟法第79條。　　
中　　華　　民　　國　　111 　年　　3 　　月　　29　　日
                  民事第二庭    法  官  李悌愷
正本係照原本作成。
如對本判決上訴，須於判決送達後20日內向本院提出上訴狀（須
附繕本）。如委任律師提起上訴者，應一併繳納上訴審裁判費。
中　　華　　民　　國　　111 　年　　3 　　月　　29　　日
                                書記官  蘇文熙